【裁判字號】    97,國,2
【裁判日期】    980803
【裁判案由】    國家賠償
【裁判全文】
臺灣屏東地方法院民事判決  97年度國字第2號
    原      告  乙○○
    訴訟代理人  甲○○○
    被      告  交通部觀光局大鵬灣國家風景區管理處
    法定代理人  許正雄
    訴訟代理人  周中臣律師
上列當事人間請求國家賠償事件，本院於民國98年7 月20日言詞
辯論終結，判決如下：
    主      文
被告應給付原告新臺幣貳拾萬捌仟玖佰零元，及自民國九十
七年六月二十八日起至清償日止，按週年利率百分之五計算之利
息。
原告其餘之訴駁回。
訴訟費用由被告負擔百分之二十二，餘由原告負擔。
本判決第一項得假執行。但被告如以新臺幣貳拾萬捌仟玖佰零
元為原告預供擔保，得免為假執行。
原告其餘假執行之聲請駁回。
    事實及理由
一、按「依本法請求損害賠償時，應先以書面向賠償義務機關請
    求之。」「賠償義務機關拒絕賠償，或自提出請求之日起逾
    30日不開始協議，或自開始協議之日起逾60日協議不成立時
    ，請求權人得提起損害賠償之訴。」國家賠償法第10條第1
    項、第11條第1 項分別定有明文。查原告業就本件損害賠償
    向被告提出請求，而被告雖於民國96年10月3 日上午10時召
    開會議，然迄未與原告成立協議，此情已據兩造於本院言詞
    辯論時陳明（見本卷第104 頁背面），並有開會通知單影本
    1 份附卷可稽（見本卷第9 頁），顯見原告之請求自開始協
    議之日起已逾60日未協議成立，則原告應已踐行上開前置程
    序，其提起本件國家賠償訴訟，自屬合法，先予敘明。
二、原告起訴主張：
（一）原告於95年11月16日下午1 時30分許，騎乘車牌PKI-682
      號機車，行經屏東縣琉球鄉○○路途中發生事故，致遭路
      旁擋土牆上利如尖刀之金屬突出物刺傷，受有右側脛骨與
      腓骨開放性骨折併嚴重軟組織受損、右手第三指及右大腿
      開放性傷口併感染等傷害，經送醫急救，接受右膝下截肢
      手術及住院治療。
（二）按公有公眾設施因設置或管理有欠缺，致人民生命、身體
      或財產受有損害者，國家應負損害賠償責任，為國家賠償
      法第3 條第1 項所明定。查刺傷原告之鐵製花架金屬物，
      係被告所設置及管理，被告明知鐵製花架為危險設施，平
      時未採取有效之安全防護措施，亦未見警告標誌，致原告
      路經該處被刺傷，應認原告之傷害與被告對公有公共設施
      之管理欠缺有相當之因果關係，被告依法應負賠償責任。
（三）按「因故意或過失，不法侵害他人之權利者，負損害賠償
      責任。」、「違反保護他人之法律，致生損害於他人者，
      應負損害賠償責任。」、「不法侵害他人之身體或健康者
      ，對於被害人因此喪失或減少勞動能力，或增加生活上之
      需要時，應負損害賠償責任。」、「不法侵害他人之身體
      或健康名譽自由者，被害人雖非財產上之損害，亦得請求
      賠償相當之金額。」民法第184 條、第193 條第1 項及第
      195 條第1 項前段分別定有明文，且為國家賠償所適用。
      茲將原告請求賠償之項目與金額分述如下：
    1.醫療費用：長庚住院及醫療費用共新臺幣（下同）92,343
      元。
    2.看護費用：計31日，每日費用2,000 元，共62,000元。
    3.義肢費用：自費每次為231,000元。
    4.慰撫金：原告因受有右下肢截肢之重殘，精神身心深受重
      創，爰請求賠償697,357元。
（四）綜上所述，爰依前揭國家賠償法及民法等規定請求賠償等
      語。並聲明：(一)被告應給付原告1,082,700 元及自起訴狀
      繕本送達翌日起至清償日止，按週年利率5%計算之利息。
      (二)願供擔保請准宣告假執行。
三、被告則以：
（一）系爭金屬凸出物固為被告所設，且係於設置木製花箱時一
      併設置，然被告對公有公共設施之設置與管理並無欠缺，
      且原告之損害亦與之無因果關係。原告亦曾就同一事實向
      檢察官提出業務過失致重傷害之刑事告訴，惟經檢察官偵
      查為不起訴處分，嗣原告聲請再議，亦經臺灣高等法院高
      雄分院檢察署為駁回之處分，上開2 處分均認原告並無駕
      照，患有糖尿病，當日身體不適，未戴安全帽，且當時原
      告自承因血糖降低致暈眩，所以無法控制機車而摔倒。另
      查原告又有逆向行駛之情形，而系爭金屬距離路邊尚有距
      離，原告騎乘機車行駛於該路面，當不致碰觸系爭金屬，
      足見本件非因工程之設置而肇事，是本件車禍之發生與系
      爭金屬之設置，其間無相當因果關係等語。
（二）退萬步言，縱認被告應負損害賠償責任，原告既無駕照，
      又因糖尿病血糖過低而暈眩，復逆向行駛，顯見原告對於
      損害乃與有重大之過失，自應有民法第217 條第1 項過失
      相抵之適用，即縱認被告須負責任時，該責任亦顯低於1/
      10。又原告主張之金額，誠有可議，其中醫療及看護費用
      ，被告否認之，且原告所提之看護費收據為1 年之收據，
      所需看護費合計為365,000 元，折算1 日為1,000 元，原
      告既自承僅請求31日，則如其請求為有理由，金額亦僅為
      31,000元。又原告截肢應係因其自身之糖尿病所致，與骨
      折無關，故義肢及截肢之慰撫金請求並無理由；且其請求
      金額均過高，尤其義肢健保本有給付，根本無需原告額外
      負擔，原告所主張之昂貴義肢，並無必要，自無向被告請
      求之理等語置辯。並聲明：(一)原告之訴及假執行之聲請均
      駁回。(二)如受不利判決，願供擔保請准宣告免為假執行。
四、原告主張其於95年11月16日下午1 時30分許，騎乘車牌PKI-
    682 號機車，行經屏東縣琉球鄉○○路途中發生事故，撞擊
    路旁擋土牆上之金屬突出物，受有右側脛骨與腓骨開放性骨
    折併嚴重軟組織受損、右手第三指及右大腿開放性傷口併感
    染等傷害，經送醫急救接受右膝下截肢手術及住院治療，及
    上開金屬突出物係被告所設置與管理等事實，業據提出診斷
    證明書、現場圖及相片等文件為證（見本卷第4至7頁、第48
    、49、50頁），且為被告所不爭執，復經本院依職權調閱上
    開交通事故資料查核屬實，堪信為真正。至原告主張其傷害
    與被告對公有公共設施管理之欠缺，有相當之因果關係，被
    告依法應負國家賠償責任等情，則為被告所否認，並以前詞
    置辯。經本院與兩造協議簡化爭點，所整理之爭點為：(一)原
    告得否依國家賠償法第3條第1項請求被告賠償損害？若可，
    得請求賠償之金額為多少？(二)原告有無與有過失？茲將本院
    得心證之理由分述如下：
（一）原告得否依國家賠償法第3條第1項請求被告賠償損害？若
      可，得請求賠償之金額為多少？
    1.查上開金屬突出物為被告設置木製花箱時所一併設置，嗣
      經被告遷移木製花箱，有被告提出之陳報狀與簽呈各1 份
      可稽（見本卷第59、60頁），惟並未一併將金屬突出物移
      去。按公有公共設施因設置或管理有欠缺，致人民生命、
      身體或財產受損害者，國家應負損害賠償責任，國家賠償
      法第3條第1項定有明文。所謂公有公共設施之管理有欠缺
      ，係指公共設施建造後未妥善保管，怠為維修致該物發生
      瑕疵而言。又人民依上開規定請求國家賠償時，尚須人民
      之生命、身體或財產所受之損害，與公有公共設施之設置
      或管理之欠缺，具有相當因果關係，始足當之，亦即在公
      有公共設施因設置或管理有欠缺之情況下，依客觀之觀察
      ，通常會發生損害者，即為有因果關係，如必不生該等損
      害或通常亦不生該等損害者，則不具有因果關係。
    2.依警局所提供之現場照片（見本卷第37、38、39頁），足
      知被告遷移木製花箱後，所遺留現場之金屬突出物雖非甚
      為尖銳，但位於路邊，且無任何警示或防護措施，苟行經
      之車輛不慎撞及，在一定之重力加速度下，勢必會對人體
      造成某程度之傷害，顯見被告對該金屬突出物之設置與管
      理有所欠缺。原告當時雖先行逆向行駛，加以己身暈眩，
      始摔倒並撞擊系爭金屬突出物，然若被告先前於遷移木製
      花箱時，有一併將系爭金屬突出物遷移，或縱未遷移，但
      有將該突出物以其他方法壓平，或設置警告標誌或保護措
      施（例如以軟性物質包覆等），原告即使撞擊路旁之擋土
      牆，其身體應不致會碰觸系爭金屬突出物而受有前揭傷害
      。故堪認原告所受傷害與被告設置、管理系爭金屬突出物
      之欠缺間，具有相當之因果關係。被告固抗辯原告當時暈
      眩，無法控制機車，逆向行駛，而系爭金屬突出物距路邊
      尚有一些距離，是本車禍之發生與系爭金屬突出物之設置
      間無相當因果關係云云；惟查，無論原告是否有上開過失
      行為（詳後述），亦屬原告就系爭事故之發生是否與有過
      失之問題，仍不能排除原告之受傷與被告設置、管理系爭
      金屬突出物欠缺間之因果關係，而無從解免被告所應負之
      國家賠償責任，故被告此部分所辯尚難採信。綜上，被告
      應依國家賠償法第3條第1項之規定，負國家賠償責任；又
      依國家賠償法第5 條之規定，國家損害賠償，除本法規定
      外，適用民法規定。是原告自得依民法關於損害賠償之規
      定，請求被告賠償其所受之損害。
    3.次按因故意或過失，不法侵害他人之權利者，負損害賠償
      責任。不法侵害他人之身體或健康者，對於被害人因此喪
      失或減少勞動能力或增加生活上之需要時，應負損害賠償
      責任。不法侵害他人之身體、健康、名譽、自由、信用、
      隱私、貞操，或不法侵害其他人格法益而情節重大者，被
      害人雖非財產上之損害，亦得請求賠償相當之金額。民法
      第184條第1項前段、第193條第1項、第195條第1項前段分
      別定有明文。則原告基於上開侵權行為之法律關係，請求
      被告負損害賠償責任，洵屬正當。茲於下列分別敘述原告
      得請求賠償之各項金額。
    (1)醫療費用部分：原告主張因系爭傷害所支出之醫療費用共
      92,343元（944元＋83,091元＋8,308元），業據提出費用
      收據影本2 份為證（見本卷第71頁）。上開費用金額雖包
      含健保醫療費用在內，然按全民健康保險法第1 條後段固
      規定，就該法未規定之事項應適用保險法相關規定。惟全
      民健康保險性質上係屬健康、傷害保險，除有全民健康保
      險法第82條規定之情形外，依保險法第130條、第135條準
      用同法第103 條之規定，全民健康保險之保險人不得代位
      行使被保險人因保險事故所生對於第三人之請求權，要無
      保險法第53條規定適用之餘地。是全民健康保險之被保險
      人，非因汽車交通事故受傷害，受領全民健康保險提供之
      醫療給付，其因侵權行為所生之損害賠償請求權並不因而
      喪失（最高法院89年臺上字第805 號判決要旨參照）。而
      全民健康保險法第82條第1項第1款係規定：「保險對像因
      發生保險事故，而對第三人有損害賠償請求權者，本保險
      之保險人於提供保險給付後，得依下列規定，代位行使損
      害賠償請求權：一、汽車交通事故：向強制汽車責任保險
      保險人請求。」再按「本法所稱汽車交通事故，指使用或
      管理汽車致乘客或車外第三人傷害或死亡之事故。」強制
      汽車責任保險法第13條定有明文。經查，本件事故為原告
      自行撞擊路旁之擋土牆與金屬突出物而受傷，並未導致乘
      客或車外第三人之傷害，不符合上開汽車交通事故之定義
      ，故不適用強制汽車責任保險法有關保險金給付之相關規
      定，此觀之原告自承本件並無強制險理賠等語亦可明（見
      本卷第104 頁）。是本件全民健康保險之保險人不得代位
      行使被保險人因保險事故所生對於第三人之請求權，故原
      告受領本件事故全民健保之醫療給付，其因侵權行為所生
      之損害賠償請求權並不因而喪失；從而，前開醫療費用中
      有關健保給付部分即83,091元，依上述說明，原告亦得請
      求被告賠償。次查，原告所支出之上開醫療費用，經本院
      依職權函詢財團法人長庚紀念醫院（高雄）分院有關系爭
      車禍所產生之醫療費用，結果為：其入院時，右下肢已近
      全部截肢情形，經會診骨科醫師認為以截肢為其必要醫療
      行為，且依情形，無法排除為截肢所造成全部醫療費用等
      語，有該院97年12月3日長庚院高字第7A1358號函1份在卷
      可憑（見本卷第87頁）。是足認上開全數之醫療費用均係
      本件車禍所造成，原告應得如數請求被告賠償。
    (2)看護費用部分：原告雖主張需看護31日，每日費用2,000
      元等語。惟查，依長庚醫院前揭回函所示，可知原告於住
      院期間始有全日看護之必要；而依上開診斷證明書所載，
      原告共住院19日（見本卷第6 頁），是原告應僅得請求19
      日之看護費用。原告另主張其係由女兒甲○○○看護，共
      365日計365,000元一節，並提出看護證明書及看護費用收
      據影本各1 份為證（見本卷第73頁）；依此，原告每日實
      際上僅支出1,000元之看護費用，是其主張每日費用為2,0
      00元云云，顯非可取。是原告應僅得向被告請求賠償19,0
      00元之看護費用（19日1,000 元），逾此範圍之請求，
      則屬無理，不應准許。
    (3)義肢費用部分：復按因侵權行為致肢體殘障而需裝置義肢
      者，得請求義肢費用之賠償（最高法院65年度第8 次民庭
      庭推總會議決議(一)意旨參照）。查原告因系爭事故有將右
      下肢截肢之必要，有前揭長庚醫院之回函可佐。原告固主
      張其需支出231,000 元之裝置義肢費用，並提出估價單影
      本1份為證（見本卷第8頁）。然查，原告實際上並未支出
      上開費用裝置義肢，而係支出85,000元之費用（含健保給
      付34,000元），此有原告提出之收款單影本1 份附卷可稽
      （見本卷第72頁），參以長庚醫院98年5 月12日長庚院高
      字第841004號函係稱：病患截肢後有裝設義肢之必要，惟
      義肢種類之選擇當以病患行走步態及日常生活需求為首要
      考量，而非以價格高低為決定因素，是故無法逕以價格差
      別評估其需求等語（見本卷第96頁），是原告雖主張需支
      出231,000 元之費用，然依上所述，並非以價格高低為決
      定因素，且原告嗣並未支出該筆費用裝設義肢，而係支出
      85,000元裝設義肢，堪認原告事前應有衡量其行走步態與
      日常生活之需求，而選擇該價格85,000元之義肢。又依前
      揭(1)之理由，可知原告受領本件事故全民健保之醫療給付
      ，其因侵權行為所生之損害賠償請求權並不因而喪失，故
      上開健保給付部分即34,000元，原告亦得請求被告賠償。
      是此部分之義肢費用，原告應得向被告請求賠償85,000元
      ；逾此部分之請求，尚非有據，不應准許。
    (4)慰撫金部分：又按慰撫金之賠償，得斟酌雙方身分、資力
      、經濟狀況與加害程度各為如何，以及其他各種情形，核
      定相當之數額（最高法院51年臺上字第223 號判例意旨參
      照）。本院審酌原告主張其學歷為國小肄業，受傷前擔任
      船長職務等語（見本卷第47頁），95、96年度之所得給付
      總額分別為12,383元及12,697元，96年度有7 筆財產，價
      值合計為1,163,169元，有其所得清單影本2份及財產清單
      影本1 份足憑（見本卷第68至70頁），且為被告所不爭執
      ；及被告為政府單位，負責之業務為風景管理，於琉球鄉
      遷移先前所裝設之木製花箱，竟未確實監督包商將系爭金
      屬突出物一併移去，致原告受有系爭傷害而需截肢，使原
      告需忍受行動不便之苦及其他一切情狀，認原告請求非財
      產上之損害，以600,000 元為妥適；逾此範圍之請求，則
      屬無據，不應准許。
    4.綜上，原告得請求被告賠償之各項金額，初步合計為796,
      343元（92,343元＋19,000元＋85,000元＋600,000元）。
（二）原告有無與有過失？
      另按損害之發生或擴大，被害人與有過失者，法院得減輕
      賠償金額或免除之，民法第217條第1項定有明文。查被告
      抗辯事發時原告有暈眩之情形，且逆向行駛，顯見原告對
      損害與有過失等語，為原告所不爭，且依現場圖、相片及
      警方對原告所製作之筆錄，可知原告當時騎乘機車未戴安
      全帽，本欲往南邊之方向行駛，惟因血糖降低致暈眩，機
      車因此失控而撞及對向車道路旁之擋土牆（見本卷第32、
      33、34、37、38、39頁），顯見原告當時並未配戴安全帽
      ，且逆向行駛，復明知本身患有糖尿病，血糖易降低致發
      生暈眩，仍率予騎乘機車上路而肇事，足認其應負與有過
      失責任。本院審酌被告雖有前述設置、管理欠缺之責任，
      然原告如無上開過失行為，當不致有如此嚴重之損害發生
      ，故原告之過失程度應較被告為重等情，認原告應負擔70
      %之與有過失責任，故應減輕被告70%之賠償金額。經減輕
      後，被告應賠償原告之損害金額為238,903元（796,343元
      30%，元以下四捨五入）。
五、末按「給付無確定期限者，債務人於債權人得請求給付時，
    經其催告而未為給付，自受催告時起，負遲延責任。其經債
    權人起訴而送達訴狀，或依督促程式送達支付命令，或為其
    他相類之行為者，與催告有同一之效力。」、「遲延之債務
    ，以支付金錢為標的者，債權人得請求依法定利率計算之遲
    延利息。」、「應付利息之債務，其利率未經約定，亦無法
    律可據者，週年利率為百分之五。」民法第229條第2項、第
    233條第1項前段及第203 條分別定有明文。從而，原告依前
    揭國家賠償法與民法等相關規定，請求被告給付其238,903
    元，及自起訴狀繕本送達之翌日即97年6 月28日（見本卷第
    14頁）起至清償日止，按週年利率5%計算之利息，為有理由
    ，應予准許；逾上開部分之請求，為無理由，應予駁回。
六、本判決第1 項所命給付之金額未逾50萬元，併依民事訴訟法
    第389條第1項第5 款之規定，依職權宣告假執行；原告陳明
    願供擔保請准宣告假執行，即無必要。被告陳明願供擔保請
    准宣告免為假執行，經核原告勝訴部分，合於法律規定，爰
    酌定相當之擔保金額宣告之。至原告其餘假執行之聲請，因
    訴之駁回而失所附麗，應併駁回之。
七、本件為判決之基礎已臻明確，兩造其餘攻擊、防禦方法及舉
    證，經本院審酌後核與判決之結果皆無影響，爰不一一論駁
    ，末此指明。
八、據上論結，本件原告之訴，為一部有理由，一部無理由，依
    民事訴訟法第79條、第389條第1項第5款、第392條第2 項，
    判決如主文。
中    華    民    國    98    年    8     月    3     日
                    民事第一庭  法  官  張以岳
以上正本係照原本作成。
如不服本判決，應於送達後20日內，向本院提出上訴狀並表明上
訴理由，如於本判決宣示後送達前提起上訴者，應於判決送達後
10日內補提上訴理由書（須附繕本）。
中    華    民    國    98    年    8     月    3     日
                                書記官  張婉郁


司法院資訊處製作；財團法人民間司法改革基金會備份。
